臺灣板橋地方法院民事判決　九十一年度簡上字第三二０號
　　上　訴　人　乙○○
　　被　上訴人　甲○○
右當事人間請求給付票款事件，上訴人對於中華民國九十一年八月二日本院板橋簡易
庭九十一年度板簡字第一一六四號第一審判決提起上訴，本院判決如左：
    主      文
原判決廢棄。
被上訴人在第一審之訴駁回。
第一、二審訴訟費用由被上訴人負擔。
    事實及理由
一、被上訴人起訴主張：
  (一)伊執有上訴人簽發付款人為華南商業銀行華江分行、票面金額為新台幣（下同）
    十五萬元、票載日期為民國九十年十月二十二日、票據號碼為0000000號
    支票一紙（下稱系爭支票），詎於九十一年十月二十三日向付款人為付款之提示
    竟遭退票，爰依票據行為之法律關係，請求上訴人給付被上訴人十五萬元，及自
    支付命令送達翌日起至清償日止，按年息百分之五計算之利息。
  (二)上訴人雖以：系爭支票用以支付訴外人高崑耀土地仲介費的，事後發現該土地買
    賣是騙局，被上訴人與高崑耀同謀，並非善意第三人等語置辯。惟伊受僱於高崑
    耀分別擔任副總經理及總經理之台灣超媒體國際資訊股份有限公司、慶邑有限公
    司，月薪約三萬餘元，高崑耀總共向伊借款十一、二萬元（嗣稱另借一筆九萬元
    ），其中九十年六月二十日借款八萬元，有匯款單可資證明，其餘借款並無證據
    ，另訴外人高崑耀積欠九十年十二月至九十一年一月間之二、三個月薪資。因伊
    有另一張支票要承兌，惟帳戶金錢不足，伊將帳戶號碼告訴高崑耀，請渠將金錢
    匯入該帳戶。高崑耀於九十一年十月二十二日打電話告知其已經還錢，隔日伊才
    知道高崑耀將系爭支票軋進伊之帳戶。至於上訴人另稱高崑耀遭警方逮捕後，曾
    通知伊至警察局取回高崑耀之公事包，可見被上訴人與高崑耀係詐欺共犯云云，
    惟伊係高崑耀受僱之職員，並非男女朋友關係，伊受高崑耀之指示取回公事包，
    其餘事情伊均不知情，故伊為系爭支票之善意第三人，上訴人不得以其與訴外人
    高崑耀間之抗辯事由對抗伊。
  (三)聲明：上訴駁回。
二、被上訴人主張：
  (一)訴外人高昆耀擔任仲介人，介紹伊向訴外人「彭炳進」購買土地，簽訂買賣契約
    前伊要求與「彭炳進」見面，高崑耀說地主生病，約定於九十年十月十九日在伊
    住處簽約，那時有一位男子到場，伊核對其身分證、所有權狀、印鑑證明等資料
    均無誤，於是與對方簽約，並支付現金一百萬元，並開立面額一百九十三萬九千
    元之支票一紙。當初約定仲介費五十萬元，因高崑耀說其最近手頭較緊，要求伊
    先給付二十五萬元，伊就先給他現金十萬元及面額十五萬元之系爭支票一紙。後
    來伊發現開給地主的支票印章有誤，嗣於同年十月二十二日前往銀行將正確印章
    交給櫃台，在銀行遇見高崑耀，後來向銀行查詢才知道系爭支票由高崑耀承兌。
    伊有所懷疑，欲打電話給地主詢問為何由高崑耀承兌支票，但當時無法聯絡到地
    主。我就親自前往地主住處詢問，發現「彭炳進」並未居住在該處。伊感覺不對
    勁，前往戶政事務所查詢，發現地主並未申請印鑑證明，至此伊才發現被騙了。
    為將高崑耀繩之以法，伊與高崑耀連聯佯稱要給付仲介費，並約定在台北市來來
    飯店十七樓見面，然後向警方報案將其逮捕。高崑耀被捕後打電話給被上訴人，
    他說被上訴人係其女朋友也是員工。被上訴人抵達警察局後，趁他人不注意時取
    走高崑耀的手提包離開，手提包裡可能有高崑耀當天提領之現金。而高崑耀的交
    保金由詐欺共犯之張國明、張義海提供，而交保事宜係由被上訴人連絡的，這是
    張國明跟伊說的，伊有錄音帶為證。高崑耀於隔天獲得交保，伊要求他返還現金
    與支票，他說現金有困難，至於支票會於數日後寄還伊，然而數天後他說支票在
    別人那裡。伊於是請銀行通知持票人與伊聯絡，後來有一位男子打電話給伊，伊
    表示如果他是善意第三人會讓他領，但他詢問高崑耀是否領走一百九十萬元，伊
    說已經領走，他說會找高崑耀拿此十五萬元，之後他就沒有再與伊聯絡。
  (二)被上訴人於九十年十月二十二日高崑耀被逮捕當天前往台北市政府警察局中正第
    一分局取走其手提包，二人關係非比尋常，被上訴人應為詐欺之共犯。且系爭支
    票於九十年十月二十二日上午高崑耀被逮捕前由被上訴人軋入合作金庫大同分行
    「季嘉文」帳戶，該帳戶係高崑耀於九十年十月二十一日要求再預付二十萬元仲
    介費指定之帳戶，卻於當日下午由高崑耀領出軋在被上訴人帳戶，所以被上訴人
    事先已接觸系爭支票。又依常理，善意第三人會在找不到背書人才會直接找發票
    人，也會向發票人追索幾次無效後才會走司法途徑，被上訴人於系爭支票退票後
    ，經伊於九十年十月二十三日要求銀行承辦人員與發票人連絡，被上訴人自己不
    敢與伊連絡，卻委請友人謝明裕（亦係為高崑耀辦理交保事宜之人）於九十年十
    一月十五日打電話給伊，且經過五個月未催討即採取司法途徑。另系爭支票由高
    崑耀直接軋進被上訴人帳戶，退票後才向被上訴人說是償還借款及薪水，然被上
    訴人於開庭時說高崑耀積欠九十年十二月及九十一年一月之薪水，但系爭支票之
    到期日及提示日為九十年十月二十二日，則高崑燿在尚欠積欠薪水時即將支票付
    給被上訴人，被上訴人顯非善意第三人。
  (三)聲明：原判決廢棄；右廢棄部分被上訴人在第一審之訴駁回。
三、兩造不爭執之事實：
  (一)上訴人於九十年十月十九日為支付土地買賣仲介費，簽發系爭支票一紙予訴外人
    高崑耀，高崑耀於同年十月二十二日將系爭支票軋進被上訴人之帳戶。
  (二)上訴人因訴外人高崑耀仲介土地買賣，已支付現金一百十萬元、面額一百九十二
    萬九千元之支票及面額十五萬元之系爭支票各一紙，惟上訴人迄未取得土地所有
    權，二人因此有所爭執。上訴人認為高崑耀涉犯詐欺罪嫌報警將其逮捕，高崑耀
    通知被上訴人前往警察局將其公事包取回。
四、得心證之理由：
  (一)按「票據債務人不得以自己與發票人或執票人之前手間所存在抗辯之事由對抗執
    票人。但執票人取得票據出於惡意者，不在此限。」；「以惡意或有重大過失取
    得票據者，不得享有票據上之權利。無對價或以不相當之對價取得票據者，不得
    享有優於其前手之權利。」，票據法第十三條、第十四條分別定有明文。本件系
    爭支票係由上訴人簽發予訴外人高崑耀，高崑耀再轉讓予被上訴人，已如前述，
    從而被上訴人持系爭支票向發票人即上訴人請求給付票款，上訴人以其與訴外人
    高崑耀間仲介土地之糾紛為由拒絕付款，則本件應予審究者在於被上訴人取得系
    爭支票是否出於惡意（即被上訴人明知上訴人與訴外人高崑耀間存有抗辯事由）
    ？或被上訴人是否以無對價或不相當之對價取得系爭支票？倘無上開情事，上訴
    人不得以自己與訴外人高崑耀間所存在抗辯之事由對抗被上訴人，則被上訴人請
    求票款之主張有理由。反之，被上訴人不得享有優於其前手之權利，即上訴人得
    以對抗訴外人高崑耀之事由對抗被上訴人，則被上訴人之請求主張無理由。
  (二)訴外人高崑耀將系爭支票轉讓予被上訴人之原因，被上訴人於本院開庭時先後主
    張：「高崑耀總共向我借款二次，一次八萬元，一次三萬元，總共十一、二萬元
    ，但只有九十年六月二十日借款八萬元部分有證據，還有欠我九十年十二月及九
    十一年一月之薪水約二、三個月。」；「我在臺灣超媒體及慶邑公司上班，月薪
    約三萬，我記得沒有領到後面兩個月的薪水，：：：高崑耀自九十年四月起陸續
    向我借款，之前他陸續都有還，還了兩、三次。」；「：：：當時我不知道庭上
    所問的意思，我以為庭上是問我所欠的借款，我是說部分借款我沒有資料我無法
    提供，高崑耀應該是只還借款，和薪水無關：：：借款一筆三萬元、一筆八萬元
    ，另一筆九萬元因為沒有單據我不確定。」等語（見本院九十一年十月三日、十
    月二十二日、十二月十一日言詞辯論筆錄）。另證人高崑耀到庭證稱：「我自九
    十年四月起陸續向被上訴人借款七、八次，每次約三萬元，目的為週轉，只還一
    次尚欠約三十萬元，後來她表示要用錢告訴我帳號，要我在十月前匯給她，我將
    支票軋進去後才通知她，是要返還借款及積欠好幾個月的薪水。」等語（見本院
    九十一年十月三日言詞辯論筆錄）。互核被上訴人與證人之陳述，就系爭支票清
    償之項目而言，被上訴人先稱借款與薪水，嗣則改稱僅有借款，證人高崑耀則稱
    借款及薪水；另就借款金額而言，被上訴人先稱借二筆，一筆八萬元、一筆三萬
    元，共借十一、二萬元，僅八萬元有證據；嗣改稱借三筆，分別為八萬元、三筆
    元、九萬元，僅八萬元有證據，證人高崑耀則稱共借三十餘萬元。可知被上訴人
    先後供述不一，亦與證人高崑耀證述之情節不符。另衡諸被上訴人自承訴外人高
    崑耀積欠九十年十二月、九十一年一月之二、三個月薪水，然系爭支票之票據日
    期為九十年十月二十二日，則高崑耀於九十年十月二十二日將系爭支票軋入被上
    訴人帳戶時，即預示積欠九十年十二月、九十一年一月之薪水，實有違常情，難
    以採信，況且被上訴人嗣後已變更陳述，稱系爭支票並非清償薪資。而被告雖提
    出郵政存簿儲金儲金簿影本一份（立帳郵局斗六永安郵局、局號０三０一０五之
    六、帳號為０一一九一六之０）及上海商業儲蓄銀行匯出匯款申書影本一份為證
    ，然此證據僅能證明被上訴人曾匯款八萬元予訴外人高崑耀之事實，尚難證明該
    款項即係借款，是被上訴人尚無法舉證證明其以相當對價取得系爭支票。縱使被
    上訴人上開主張為真，至多僅能證明借款八萬元予訴外人高崑耀，逾此金額之借
    款或薪資債務，尚無法舉證以實其說，則被上訴人亦以不相當之對價取得系爭支
    票。從而，被上訴人固非自上訴人處直接取得系爭支票，而係由訴外人高崑耀處
    取得系爭支票之第三人，惟其取得上開票據並無對價，縱有對價，亦以不相當之
    對價取得，均不得享有優於前手即訴外人高崑耀之權利，即上訴人得以與訴外人
    高崑耀間之抗辯事由對抗被上訴人。本件上訴人主張因高崑耀仲介土地買賣，業
    已支付現金一百十萬元、面額一百九十二萬九千元之支票及面額十五萬元之系爭
    支票各一紙，惟其迄未取得土地所有權，因此拒絕對訴外人高崑耀支付票據，為
    被上訴人所不否認，已如前述，是被上訴人持系爭支票向上訴人請求票款，上訴
    人自得以前開事由對抗被上訴人。
  (三)綜上所述，被上訴人本於票據行為之法律關係，請求上訴人給付被上訴人十五萬
    元及遲延利息，尚屬無據，不應准許。原審判命上訴人給付前開金額，並依職權
    為假執行之宣告，自有未洽。上訴人執右開理由指摘原判決不當，求予廢棄改判
    ，為有理由，即應由本院予以廢棄改判，如主文第二項所示。
五、本件事證已臻明確，兩造其餘主張及攻擊防禦方法，核與判決結果不生影響，爰
    不一一贅述。
六、據上論結，本件上訴為有理由，依民事訴訟法第四百三十六條之一第三項、第四
    百五十條、第七十八條，判決如主文。
中　　　華　　　民　　　國　　九十一　　年　　 十二 　　月　　二十五　　日
                                    台灣板橋地方法院民事第三庭
~B審判長法官　黃麟倫
~B　　　法官　潘翠雪
~B　　　法官　侯志融
右為正本係照原本作成
本判決不得上訴
中　　　華　　　民　　　國　　九十一　　年　　 十二 　　月　　二十五　　日
~B法院書記官　劉昌明
